【裁判字號】    97,易,141
【裁判日期】    970618
【裁判案由】    詐欺
【裁判全文】
臺灣雲林地方法院刑事判決               97年度易字第141號
公  訴  人  臺灣雲林地方法院檢察署檢察官
被      告  乙○○
上列被告因詐欺案件，經檢察官提起公訴（97年度偵緝字第13號
），本院判決如下：
    主      文
乙○○無罪。
    事實及理由
壹、公訴意旨略以：
    被告乙○○能預見將行動電話門號提供予他人使用，可能幫
    助他人實施財產犯罪之用，竟仍不違背其本意，基於幫助他
    人犯罪之不確定故意，將其前向和信電信股份有限公司所申
    請之行動電話號碼門號0000000000號（下稱本案行動電話門
    號）SIM 卡，於不詳時間，在不詳地點，交付予真實姓名、
    年籍不詳之詐騙集團成員使用。該等詐騙集團成員取得前開
    SIM 卡，即與其所屬詐欺集團成員，共同基於意圖為自己不
    法所有之犯意聯絡，以電腦設備聯結雅虎奇摩拍賣網站，刊
    登拍賣PDA 型行動電話、數位相機等商品之訊息，致告訴人
    甲○○陷於錯誤，於民國96年6 月6 日撥打對方所留上本案
    號行動電話門號，表示欲購買上揭產品，經詐騙集團成員告
    知匯款帳戶後，告訴人即於同日10時許，前往金融機構共將
    新臺幣（下同）9,000 元匯入詐欺集團所提供之人頭帳戶內
    ，俟告訴人遲未收到所購買之商品而發覺受騙，乃報警訴請
    偵辦。因認被告涉犯刑法第30條第1 項前段、第339 條第1
    項幫助詐欺罪嫌。
貳、按犯罪事實應依證據認定之，無證據不得認定犯罪事實，刑
    事訴訟法第154 條第2 項定有明文。又刑事訴訟法第161 條
    已於91年2 月8 日修正公布，其第1 項規定：檢察官就被告
    犯罪事實，應負舉證責任，並指出證明之方法。因此，檢察
    官對於起訴之犯罪事實，應負提出證據及說服之實質舉證責
    任。倘其所提出之證據，不足為被告有罪之積極證明，或其
    指出證明之方法，無從說服法院以形成被告有罪之心證，基
    於無罪推定之原則，自應為被告無罪判決之諭知。最高法院
    92年臺上字第128 號判例意旨可參。
、檢察官之舉證：
一、告訴人於96年6 月8 日之警詢筆錄。
二、中華郵政公司自動櫃員機交易明細表2 張。
三、本案行動電話門號於96年6 月6 日0 時0 分0 秒至同年月日
    23時59分59秒之雙向通聯調閱查詢單。
四、雅虎奇摩拍賣網站列印資料。
五、國翔模具事業有限公司簽收單5 張。
六、本案行動電話門號申請書原本1 紙。
七、門號0000-000000 號聲請書原本1 紙
八、被告乙○○於96年12月21日在檢察官面前及於97年4 月21日
    在法官面前之供述筆錄。
肆、本院之判斷：
    被告堅決否認有何幫助詐欺犯行，辯稱其未曾將身分證、健
    保卡借與他人使用，也未曾遺失，亦未將個人資料或申辦之
    行動電話資料交與他人使用，本案行動電話門號並非其所申
    辦等語。經查：
一、上開詐騙集團成員取得本案行動電話門號SIM 卡，即與其他
    詐欺集團成員，基於共同意圖為自己不法所有之犯意聯絡，
    以電腦設備聯結雅虎奇摩拍賣網站，刊登拍賣PDA 型行動電
    話、數位相機等商品之訊息，致告訴人陷於錯誤，於96年6
    月6 日撥打對方所留本案號行動電話門號，表示欲購買上揭
    產品，經詐騙集團成員告知匯款帳戶後，告訴人於同日10時
    許，前往金融機構共將9,000 元匯入詐欺集團所提供之人頭
    帳戶內，俟告訴人遲未收到所購買之商品而發覺受騙，乃報
    警訴請偵辦等事實，業經告訴人於警詢時指訴明確，（參警
    卷第4 至5 頁），復有中華郵政公司自動櫃員機交易明細表
    2 張、本案行動電話門號於96年6 月6 日10時25分36秒、同
    日10時42分39秒之雙向通聯調閱查詢單、雅虎奇摩拍賣網站
    列印資料可資佐證（參警卷第44頁、第21頁、第45至55頁）
    ，可見某不明之詐騙集團成員，藉由本案行動電話門號與告
    訴人聯絡，因此詐得告訴人9,000 元等情，甚信為真實。
二、本案行動電話門號之申辦人登載為被告，有本案行動電話門
    號申請書原本1 紙在卷可考（參本院卷第43頁），公訴人因
    此認為被告涉犯幫助詐欺罪嫌。然而，細觀本案行動電話門
    號申請書原本，申請人簽名欄內「乙○○」之簽名，皆以繁
    體字書寫，筆勢流暢有力。觀之被告於檢察官面前及本院準
    備程序時之簽名，「劉」、「慶」皆為簡體字（參本院卷第
    17頁、第33頁、第56頁、臺灣雲林地方法院檢察署97年度偵
    緝字第18頁），被告於審判期日經命其簽名10次，被告也均
    以簡體字簽載其姓名（參本院卷第76頁），對照被告於其所
    任職之國翔模具事業有限公司簽收單5 張內的簽名（參本院
    卷第36至39頁），被告亦以簡體字之「劉」簽收，可見被告
    長期以來慣以簡體字簽名，而非上開申請書申請人簽名欄內
    以繁體字簽名之樣式，則本案行動電話門號之申請書是否為
    被告親筆填辦而提出，已非無疑。又前述申請書內黏貼之身
    分證影本，雖其姓名、出生月日、統一編號、父母、出生地
    等記載，均與被告之身分證上所載相同，但申請書上身分證
    影本相片模糊，且住址登載為雲林縣大埤鄉松竹村松東57
    之「17」號，與被告之身分證原本登載為雲林縣大埤鄉松竹
    村松東57之「10」號不符，業經本院當庭勘驗被告之身分證
    原本明確，並有被告身分證影本附卷可參。此外，雲林縣大
    埤鄉松竹村內，並無松東57之17號的地址，亦經本院電話查
    詢雲林縣警察局大埤分駐管區員警無誤，有本院電話紀錄表
    1 紙可考（參本院卷第27頁）。可見上開申請書內之申請人
    身分證影本，疑似經過多次影印，致上開身分證影本內相片
    無法辨識為何人，且有意地篡改身分證所載住址為實際不存
    在之位置，避免被告本人因電信公司聯絡，發覺個人資料遭
    到冒用。是申請書所貼上之身分證影本，極可能是變照而來
    ，非被告本人或其所授權之人持以申請。再者，前揭申請書
    內所附之健保卡影本，其姓名、身分證字號、出生年月日雖
    與被告之健保卡原本相符，但該申請書內之健保卡編號為「
    000000000000」號，與被告健保卡原本編號為「0000000000
    00」號不符，有被告健保卡原本之影本在卷可徵。且該申請
    書內附健保卡影本卻未附有照片，對照被告當庭庭呈其所有
    之健保卡原本內有其個人正面照片，此經本院當庭勘驗屬實
    ，並影印附卷供參（參本院卷第57頁），被告健保卡上個人
    照片，縱經影印，仍清晰可資判別，益見本案行動電話門號
    申請人於申請時，刻意刪去健保卡上之照片，避免被發現申
    請書並非被告本人，因此可能使用變身之假健保卡影本。此
    外，本案行動電話門號之申請書原本內所記載之申辦人聯絡
    電話為門號0000000000號，經本院函詢管理該門號之電信業
    者，其回復上述門號之申辦人為「鄭文淑」，此有門號0000
    000000號申請書原本1 紙附卷足考（參本院卷第46頁），被
    告於本院審理時供稱不認識「鄭文淑」，公訴人也未能舉證
    被告與「鄭文淑」認識或授權辦理本案行動電話門號，可見
    提出本案行動電話門號申請書之人，刻意留下與被告無關之
    聯絡電話，避免申辦本案行動電話門號為被告所發覺。參酌
    本案行動電話門號申請書上記載之經辦通路店為普羅企業社
    ，聯絡電話為門號00-00000000 號，銷售人員為「蔡美惠」
    ，經本院書記官撥打上開電話，卻為空號，有本院電話紀錄
    表1 紙附卷足考（參本院卷第58頁），顯見該經辦通路店或
    為人頭商店或根本不存在，未能期待此一店家會確實核對申
    請者身分及證件，更有可能該經辦店家就是詐欺集團之一員
    ，專門負責提供行動電話門號供詐欺集團使用。況且，被告
    供認曾申請現金卡、信用卡，衡諸申辦上開金融商品之時，
    也必須提出個人身分證等證件影本，此時，個人身分資料將
    有流出之可能，且由前可見，本案行動電話門號之申辦查核
    相當鬆散，無從排除被告個人身分資料因申辦現金卡及信用
    卡時流出，而遭人盜用申辦本案行動電話門號。凡徵以上諸
    點，被告顯非提出申辦書申請本案行動電話門號之人，公訴
    人也未能提出證據證明被告授權他人使用其名義申辦本案行
    動電話門號，自無從認定被告申辦本案行動電話門號，進而
    提供本案行動電話門號與詐欺集團使用。
三、公訴人另以告訴人之警詢筆錄、中華郵政公司自動櫃員機交
    易明細表2 張、本案行動電話門號於96年6 月6 日0 時0 分
    0 秒至同年月日23時59分59秒之雙向通聯調閱查詢單為證據
    。但是，前揭證據僅能證明告訴人確遭不明之詐騙集團成員
    詐騙，未能證明被告就是本案行動電話門號之擁有者，並將
    本案行動電話門號供予不詳之詐騙集團詐騙告訴人之用。此
    外，公訴人再以被告於檢察官面前及本院97年4 月21日之供
    述筆錄為證，惟被告迭於偵查及審理時均堅決否認犯行，並
    未自白犯罪，自無從以此認定被告涉犯幫助詐欺罪嫌。
四、綜上所陳，本院依公訴人所提出之證據方法，無法認定被告
    涉有幫助詐欺之犯行，在證據調查完畢後，也不能獲得有罪
    之確信，公訴人既然不能證明被告確有其所指之前揭犯行存
    在，核諸前揭法條及判例要旨，自應為被告無罪之諭知。
五、應適用之法律：
    依刑事訴訟法第301 條第1 項，判決如主文。
本案經檢察官黃顗雯到庭執行職務。
中    華    民    國    97    年    6     月    18    日
                  刑事第五庭  審判長法  官  侯廷昌
                                    法  官  王紹銘
                                    法  官  藍家偉
以上正本證明與原本無異。
如不服本判決，應於判決送達後10日內，向本院提出上訴狀。（
須附繕本）
                                    書記官  王雪招
中    華    民    國    97    年    6     月    18    日


司法院資訊處製作；財團法人民間司法改革基金會備份。
